【裁判字號】    98,交抗,1694
【裁判日期】    980724
【裁判案由】    違反道路交通管理處罰條例
【裁判全文】
臺灣高等法院交通事件裁定            98年度交抗字第1694號
抗  告  人
即受處分人  甲○○
上列抗告人因違反道路交通管理處罰條例案件，不服臺灣板橋地
方法院，中華民國98年5 月18日所為裁定（原審案號：98年度交
聲字第979 號），提起抗告，本院裁定如下：
    主  文
抗告駁回。
    理  由
一、按汽車行駛高速公路，應依速限標誌指示。又汽車行駛於高
    速公路，不遵使用限制、禁止、行車管制及管理事項之管制
    規則而有行車速度超過規定之最高速限之行為者，處汽車駕
    駛人新臺幣3,000元以上6,000元以下罰鍰；汽車駕駛人違反
    本條例第33條第 1項者，除依原條款處罰鍰外，並予記違規
    點數 1點，高速公路交通管制規則第5條第1項前段、道路交
    通管理處罰條例第33條第1項第1款及第63條第1項第1款、道
    路交通管理事件統一裁罰基準表分別定有明文。
二、原裁定意旨略以：
  (一)本件異議人即受處分人甲○○所有之車號 2525-QJ號自用小
    客車，經人駕駛於民國97年12月23日13時 3分許，在國道一
    號公路南下76公里450公尺處附近，因有「速限100公里，經
    雷達（射）測定行速112公里，超速 12公里」之違規行為，
    經內政部警政署國道公路警察局執勤員警掣單對於該車所有
    人即異議人逕行舉發，嗣異議人到案提出申訴，經原處分機
    關函請舉發單位查復並綜合相關資料審查結果，認上開違規
    屬實，遂依道路交通管理處罰條例第33條第1項第1款規定裁
    處罰鍰3,000 元等情，有採證照片、舉發通知單、交通違規
    案件申訴書、交通部公路總局臺北區監理98年2月3日北監自
    字第0982001706號函、內政部警政署國道公路警察局第二警
    察隊98年2月6日公警二交字第0980270270號函、違反道路交
    通管理事件裁決書等影本各1份附卷可稽。
  (二)經依職權向舉發單位函詢採證照片上、下方所示文字之代表
    意義，其函覆說明略以：照片上方「12/23/2008」為拍攝日
    期、「13:03:37」為拍攝時間、「國道二隊楊梅分隊」為取
    締單位、「2124施松明」為操作人員；照片下方「100 Km/h
    」為速限、「112Km/h行速」為目標車速、「151.1m 」為測
    距、「國道1號公路南下76公里450公尺」為測速照相機設置
    地點、「ux019101」為測速儀器號等情，此有國道公路警察
    局第二警察隊98年5月7日公警二交字第0980171076號函附敘
    明數據之採證相片1 幀可稽。觀諸該函一併檢送之本件測速
    儀器之原廠檢驗合格證明、機器規格及性能說明、經濟部標
    準檢驗局檢定合格證書等資料，可知本件測速儀器係合法廠
    商LASER TECHNOLOGY INC所生產雷射測速儀（型號UL TRALY
    TE Compact，器號UX019101），可測得目標車速為±320Km/
    h，有效測距為15公尺至1公里，業於97年12年15日通過經濟
    部標準檢驗局檢定合格，有效期限至98年12月31日。而依本
    件採證照片所示，拍攝日期97年12月23日係在該測速儀器甫
    通過主管機關檢定之後，有效期限尚有1 年左右，精確度顯
    無疑義；且照片畫面中遭以十字中心點鎖定之車輛僅有一輛
    即異議人所有之車號2525-QJ 號自用小客車，洵無異議人所
    謂公路行車繁忙、極可能有其他車輛干擾測速準確度之虞；
    又當時測得車速為112Km/h，測距151.1m ，均在本件測速儀
    器之有效範圍內，亦無異議人所揣測舉發單位濫用性能欠缺
    之儀器測速舉發之情，故該測速儀器於正常運作下所測得之
    數據自屬可信。據此，足認異議人所有之上開自用小客車經
    人駕駛於行經最高速限為時速100 公里之路段，確有以時速
    112公里超速行駛之違規行為甚灼。
  (三)道路交通管理處罰條例第7條之2第3項規定：「對於前項第9
    款之違規行為，採用固定或非固定式科學儀器取得證據資料
    證明者，於一般道路須至少於 100公尺，於高速公路、快速
    公路須至少於300公尺前，明顯標示之。」條文所謂之100公
    尺或 300公尺，應指標示處與固定或非固定式科學儀器設置
    地點之間隔距離。蓋依該條項所定，行政機關在特定地點為
    採證之前，預先向駕駛人為警示，性質上已屬體恤駕駛人之
    寬典，解釋自不宜過於浮鬆。申言之，道路交通主管機關倘
    已於固定或非固定式科學儀器設置地點之前方 100公尺（一
    般道路）或 300公尺（高速公路或快速公路）處設置明確標
    示，告知汽車駕駛人正在執行採證取締，並給予駕駛人相當
    反應時間，應認已踐行上揭法定要件，在此情形下，倘駕駛
    人仍不遵守行車限速，即應接受處罰。雖然，測速照相儀器
    係針對前方一定距離之違規車輛為拍攝採證，但相對以觀，
    汽車駕駛人亦非遲至駛達標示設置處、而是在標示前方一定
    距離內即可目視辨認該標示內容，倘測速照相儀器之測距係
    在合理範圍之內，衡情不致妨礙駕駛人之反應時間，洵無將
    該合理測距扣除於上揭100公尺或300公尺距離之外。查本件
    執勤員警於使用雷射測速儀為採證之際，有在國道 1號公路
    南下76公里 140公尺處設置「前有測速照相」之明確標示，
    該標示與測速照相儀器設置處相隔約 310公尺等情，有前開
    國道公路警察局第二警察隊函文及所附現場照片在卷可憑，
    參以異議人亦不爭執該現場確有標示之設置，足認已有踐行
    上揭法定要件，且該電射測速儀之當時測距 151.1公尺亦在
    合理範圍之內，無礙駕駛人之反應時間，所為之逕行舉發尚
    難指為違法。異議人自行扣除測距，以其所有之自用小客車
    於被拍照時之位置，與標示距離 148.9公尺，認為違反道路
    交通管理處罰條例第7條之2、行政罰法第 4條、行政程序法
    第 8條等規定云云，洵屬無據，不能憑以免罰。從而，本件
    舉發單位以異議人所有之上開自用小客車，經人駕駛於上揭
    時、地有超速之違規行為，原處分機關因而依道路交通管理
    處罰條例第33條第1項第1款及違反道路交通管理事件統一裁
    罰基準表之規定，對該車所有人即異議人裁處罰鍰 3,000元
    ，於法均屬有據，此部分固無不合；惟原裁決處分漏未依同
    條例第63條第1項第1款之規定記違規點數 1點，則有未洽。
    異議人執持前詞，對於原處分機關之裁決處分聲明異議，雖
    無理由，惟原裁決處分既有上揭違失，仍應將原處分撤銷之
    ，並由本院自為裁定如主文第二項所示，以期適法等語。
三、抗告意旨略以：
  (一)依訴願法第81條第 1項規定，「訴願有理由者，受理訴願機
    關應以決定撤銷原行政處分之全部或一部，並得視事件之情
    節，逕為變更之決定或發回原行政處分機關另為處分。但於
    訴願人表示不服之範圍內，不得為更不利益之變更或處分」
    。行政訴訟法第195條第2項亦明定，「撤銷訴訟之判決，如
    係變更原處分或決定者，不得為較原處分或決定不利於原告
    之判決」。刑事訴訟法第 370條亦有前開禁止不利益變更原
    則之規定：「由被告上訴或為被告之利益而上訴者，第二審
    法院不得諭知較重於原審判決之刑。但因原審判決適用法條
    不當而撤銷之者，不在此限」。本件異議本屬行政救濟之性
    質，因此，行政救濟之禁止不利益變更原則於本異議案即應
    適用。按救濟制度之本旨，本為人民自覺其權利或利益受到
    公權力的侵害時，依循國家提供之行政救濟管道提起救濟，
    以獲得較有利之決定。倘提起救濟之結果，反較原處分或決
    定不利時，實有違救濟制度創立之本旨。因此原裁定撤銷罰
    鍰三千元之原處分，另裁定罰鍰三千元及記違規點數一點，
    顯然有違行政救濟之禁止不利益變更原則，應予廢棄。
  (二)其次，道路交通管理處罰條例第7條之2第 3項：「對於前項
    第 9款之違規行為，採用固定或非固定式科學儀器取得證據
    資料證明者，於一般道路須至少於一百公尺，於高速公路、
    快速公路須至少於三百公尺前，明顯標示之」，原裁定認定
    係規定於科學儀器設置地點前一百公尺與三百公尺前標示之
    。抗告人則主張原裁定之認定不但不符文法結構，也不符合
    立法院之文字修正過程表現之立法原意，顯為對該法令之曲
    解，該違法裁定自應予廢棄。
  (三)原裁定所稱：「行政機關在特定地點為採證之前，預先向駕
    駛人為警示，性質上已屬體恤駕駛人之寬典」，則更是原裁
    定法官個人對現代化科技與民主制度下政府與人民平權觀念
    了解不足所造成之價值觀謬誤。在目前科技下，目前大部分
    車輛之速率表仍是機械裝置，其所顯示為平均速度，並不會
    隨著速度的改變立即改變指針之位置，而有稍許之遲延。且
    車輛儀表板上之速率表以 5公里為一刻度，精準度遠比不上
    行政機關使用之以 0.1公里為刻度之電子式測速器，因此在
    精準度上，行政機關與駕駛人即存在嚴重之不平等地位，造
    成駕駛人實際控速與電子式測速器間之相當誤差 (目前雖有
    車輛配備電子式速率表，然仍是少數）。再則，駕駛人最重
    要工作是注意前方之路況，不可能每秒鐘都盯著下方視角之
    速率表以避免瞬間超速，因而有注意車速之時間落差，以及
    決定調整車速之反應時間落差。加上駕駛人用以掌控車速之
    油門為不精確之機械裝量，在人為油門壓力控制誤差、坡度
    變化或鄰近車輛影響下，瞬間車速隨時可能超過速限（目前
    也有車輛配備自動定速器，然亦仍是少數）。行政機關使用
    測速器時，卻完全不必如駕駛人分心注意路況，而得以分秒
    不間斷之專注程度測得駕駛人車速。基於以上駕駛人車速控
    制之精準度誤差因素，全世界各國在超速取締方面皆予相當
    之容許誤差。此措施並非行政機關之寬典，僅為行政機關持
    有先進測速裝置與車輛駕駛人擁有之落後控速工具間之科技
    落差提供相當程度之補償。以先進國家如美國為例，此容許
    誤差為10英哩，亦即16公里，我國則為10公里（僅 6英哩）
    ，顯為不合理，因其代表同為人類，我國國民之車輛速率表
    及人為車速控制能力之精準度均需較西方國家為高，才能免
    於被罰，可見我國行政機關遠較先進國家不體恤人民，事實
    上根本是對國人極為嚴酷。
  (四)其次，就本案所涉及使用行政機關使用測速器之行政行為公
    開化之問題，我國在行政行為公開化方面也遠較先進國家為
    差，也不夠資格稱為「行政機關體恤駕駛人之寬典」。先進
    國家為避免政府隨時暗中監視人民之行為，絕少採用無人操
    作之監視裝置，而多由警察公開執行取締之工作。尤其先進
    國家如美國更常在測速器旁加設大型電子告示板，向駕駛人
    顯示所測得之車行速度，一方面當場提醒其降低速度，立即
    減少車禍的危險; 另一方面也提供駕駛人可心服口服的裁罰
    依據，而立即達到告誡的效果。我國則在採用測速裝置進行
    逕行舉發時，規定需於駕駛人車輛前一百公尺（或三百公尺
    ）前公開標示，雖亦有行政行為公開化之效果，然因逕行舉
    發係事後多日方寄出舉發通知，駕駛人在多日之後收到罰單
    已不復記憶當時狀況，也難以答辯對抗政府之違法舉發，先
    天上已立於與政府之間爭訟之不平等地位，對公務員如有意
    不法侵害，則更無力以證據抵抗，實有違反憲法16條所保障
    之人民訴訟權之虞。本案內政部警政署國道公路警察局第二
    警察隊楊梅分隊警員施松明捨公開之測速行為而不為，卻似
    小偷躲在高速公路圍牆後從事秘密測速，顯違反行政行為應
    以公開為之之行政程序法規定，也是濫用資訊科技暗中監視
    人民並陷民於罪，使善良民眾生活在隨時可能觸法的恐懼當
    中，實為民主國家的恥辱。
  (五)此外，內政部警政署國道公路警察局所發之「舉發違反遣路
    交通管理事件通知單」（證物三）係公務員於其職務上執掌
    之公文書。依原裁定書第4頁第8行及舉發單位所提供之照片
    資料說明（證物四），國道1號公路南下76公里450公尺係測
    速照相機設置地點，而非抗告人所有車輛被舉發違規時所在
    地點（應為國道1號公路南下76公里298.9公尺處），前開公
    文書卻將違規地點登載為「國道1號公路南下76公里450公尺
    」，企圖使抗告人無法主張其逕行舉發不符道路交通管理處
    罰條例第7條之2第 2項之規定，內政部警政署國道公路警察
    局第二警察隊楊梅分隊警員施松明顯然涉及刑法第 213條偽
    造公文書及第 169條之罪嫌。抗告人將前開公文書登載不實
    之情事於向交通部公路總局台北區監理所申訴違規地點所載
    不實（證物五意見部分之異議理由）後，經該所向內政部警
    政署國道公路警察局第二警察隊查詢，該隊竟回函堅稱違規
    地點確係「國道1號公路南向76.45公里」（證物六說明二）
    ，顯與原裁定所調查事證（證物四）不符。基於該回函亦屬
    公務員於職務上所掌之公文書，內政部警政署國道公路警察
    局第二警察隊隊長謝景祥顯然既知證物四之資料意義代表，
    卻發出登載不實之公文書，因而涉刑法第 216條行使偽造變
    造或登載不實之文書罪嫌。抗告人於異議時已將前開犯罪事
    證陳明（裁定書第2頁第17-18行），並附警察躲於國道 1號
    公路南向 76.45公里處秘密測速之採證照片，證明舉發違反
    道路交通管理事件通知單公文書所載之違規地點登載不實。
    原裁定法官在知悉證物三證明「舉發違反道路交通管理事件
    通知單」所載違規地點登載不實後，身為公務員之依法告發
    義務，惟竟未作任何處置或提出不處罰之裁定理由，顯有虧
    其公務員職守。依毒樹毒果理論，該登載不實之違規舉發通
    知書自然無證據力，不能作為違反道路交通管理處罰條例之
    處罰依據及法庭裁定駁回異議之依據。因此，原裁定顯為違
    法裁定，應予廢棄。
    以上謹提出對前開裁定書之抗告理由，祈鈞院審酌後廢棄原
    違法之裁定，以維護法律之正義云云。
四、經查：
  (一)本件抗告人即受處分人甲○○（下稱抗告人）所有車牌號碼
    2525-QJ號自用小客車，於97年12月23日13時3分許，駛經國
    道一號公路南下76公里450 公尺處附近，為警測得其行車時
    速達112 公里，超速12公里，經國道公路警察局第二警察隊
    楊梅分隊製單舉發之違規事實，為抗告人所不否認，並有內
    政部警政署國道公路警察局公警局交字第ZBA10348 7號舉發
    違反道路交通管理事件通知單、採證照片1 幀、交通部公路
    總局臺北區監理98年3月13日北監自裁字裁40-ZBA103487 號
    違反道路交通管理事件裁決書影本各1 份附卷可稽（參原審
    卷第20頁、第33頁、第13頁）。
  (二)道路交通管理處罰條例第7條之2第3項規定：「對於前項第9
    款之違規行為，採用固定或非固定式科學儀器取得證據資料
    證明者，於一般道路須至少於一百公尺，於高速公路、快速
    公路須至少於三百公尺前，明顯標示之」。考其立法意旨，
    該測速警示標誌之設置係為預促駕駛人注意減速，避免因速
    限或警示標誌距離舉發地點過短，使駕駛人反應不及而無從
    依速限行駛所而設，以期駕駛人在避免受罰之心理下，達到
    依行車速限駕駛進而維護行車安全之最大效益。從而，如道
    路交通主管機關以固定或非固定式科學儀器採證超速違規行
    為，於設置地點之前方1百公尺（一般道路）或3百公尺（高
    速公路或快速公路）處設置明確標示，告知汽車駕駛人正在
    執行採證取締，已給予駕駛人相當反應時間，應認已踐行上
    揭法定要件，於此情形下，倘駕駛人仍不遵守行車限速，即
    應接受處罰。本件舉發單位國道公路警察局確有於國道一號
    高速公路南向76公里14 0公尺處設有警告駕駛人「前有測速
    照相」之警告標誌，供駕駛人遵循辨識，且該標誌距抗告人
    遭舉發地點即非固定式雷射測速儀設置地點達310 公尺遠，
    已逾上開條文規範之「300公尺前」，有採證照片1幀、內政
    部警政署國道公路警察局第二警察隊98年5月7日公警二交字
    第0980271076號函在卷可憑。是原舉發單位依法定程序蒐證
    ，已合於道路交通管理處罰條例第7 條之2第3項規定，無何
    不當。
  (三)另按，行為人駕駛汽車行車速度超過規定之最高時速未逾10
    公里，而未嚴重危害交通安全、秩序或發生交通事故，且情
    節輕微，以不舉發為適當者，交通勤務警察或依法令執行交
    通稽查任務人員得對其施以勸導，免予舉發，違反道路交通
    管理事件統一裁罰基準及處理細則第12條第1 項第11款定有
    明文。其規範意旨，無非避免機器操作誤差（包含測速照相
    機器本身之誤差、操作人員使用之誤差、超速車輛儀表板顯
    示之誤差等），於超速情節未嚴重危害交通安全等情形下，
    賦予交通警察得實施勸導代替舉發之行政裁量權，以杜爭議
    ；非賦予違規人免罰之權利。該速限上下保持10公里之彈性
    ，超過者始照相舉發，係由主管機關參照路線設計、道路狀
    況、交通量、肇事資料及其他因素定之，乃屬交通主管機關
    職權之適法行使。且各國道路交通狀況、駕駛人之駕駛道德
    與守法習慣非一，自不能憑一己主觀之見，即謂該彈性間隔
    應加大始為合理，或逕以其他國家或地區之相關標準與我國
    現行標準不同，即謂我國之規定不當。
  (四)抗告人尚指稱內政部警政署國道公路警察局第二警察隊楊梅
    分隊警員施松明及該隊隊長謝景祥涉及偽造文書等情，查本
    件舉發員警施松明填製舉發違反道路交通管理事件通知單登
    載違規地點為「國道一號公路南下76公里450 公尺」，係指
    員警採證舉發違規之地點，即非固定式雷射測速儀實際設置
    之地點，國道公路警察局第二警察隊據以函覆原審法院，難
    認有何偽造或登載不實之情形；且本件採證照片附有採證日
    期、時間、取締單位、操作人員、該路段速限、目標車速、
    測距、測速照相機設置地點、測速儀編號等資訊，已足堪辨
    認抗告人之違規地點，抗告人拗執此無礙違規行為認定之事
    項再為爭論，實無礙於其超速違規行為事實之認定。
  (五)末按依道路交通管理處罰條例第89條規定，法院受理有關交
    通事件，準用刑事訴訟法之規定，且依刑事訴訟法第370 條
    前段規定：「由被告上訴或為被告利益而上訴者，第二審法
    院不得諭知較重於原審判決之刑」，即所謂「不利益變更禁
    止原則」，惟該原則僅限於原判決適用法條並無不當時始有
    其適用，苟原判決有適用法條不當之情形時，第二審法院即
    得撤銷原判決，另為適法之判決而諭知較原審為重之刑，此
    觀諸刑事訴訟法第370 條後段規定即明。又道路交通案件處
    理辦法第20條亦規定：「交通法庭認為聲明異議有理由或聲
    明異議雖無理由，而原處分不當或違法者，應以裁定將原處
    分經聲明異議部分撤銷，並自為裁定」。是以，原裁決機關
    之處分如有適用法則不當或不適用法則之違誤，經交通法庭
    撤銷，另為適法之裁定，應不受不利益變更禁止原則之拘束
    。本件原處分漏未適用道路交通管理處罰條例第63條第1 項
    第1款規定，裁處抗告人記違規點數1點之處分，即有不適用
    法則之違法，原審法院將原處分撤銷，另諭知甲○○汽車行
    駛於高速公路，不遵行車管制，而行車速度超過規定之最高
    速限，處罰鍰新臺幣3,000元，並記違規點數1點，於法無何
    不合。
五、綜上，本件違規事證明確，抗告人確有前開違規行為堪予認
    定。原審因以原處分機關漏未適用道路交通管理處罰條例第
    63 條第1項第1款規定，裁處抗告人記違規點數1點之處分，
    而將原處分撤銷，另為諭知抗告人行駛於高速公路行車速度
    超過規定之最高速限，處罰鍰新臺幣3,000 元，並記違規點
    數1 點，認事用法並違誤，量罰亦甚妥適。抗告人無視原裁
    定詳實之論證及說明，專憑己見，恣意指摘原裁定不當，為
    無理由，應予駁回。
據上論結，應依道路交通案件處理辦法第26條，刑事訴訟法第41
2條，裁定如主文。
中    華    民    國    98    年     7    月    24    日
                  刑事第十二庭審判長法  官  蔡永昌
                                    法  官  施俊堯
                                    法  官  蔡新毅
以上正本證明與原本無異。
不得再抗告。
                                    書記官  楊秋鈴
中    華    民    國    98    年    7     月    24    日


司法院資訊處製作；財團法人民間司法改革基金會備份。
